臺灣高等法院民事判決
107年度上更二字第98號
上  訴  人  郭淑敏  
訴訟代理人  黃炳飛律師
被  上訴人  豪華大戲院股份有限公司

法定代理人  蔡榮華  
訴訟代理人  曾益盛律師
複  代理人  陳奕安律師
被  上訴人  陳建隆  
            趙  鏘  
            方端文  
            段惠蘭  
            劉柏廷  
            劉賴偉  
            王晶如  
上列當事人間請求分割共有物事件，上訴人對於中華民國102年1
月4日臺灣臺北地方法院100年度訴字第3486號第一審判決提起上
訴，經最高法院第二次發回更審，本院於109年9月9日言詞辯論
終結，判決如下：
    主      文
上訴駁回。
第二審及發回前第三審訴訟費用由上訴人負擔。
    事實及理由
被上訴人陳建隆、趙鏘、方端文、段惠蘭、劉柏廷、劉賴偉、
  王晶如，經合法通知，均未於言詞辯論期日到場，核無民事訴
  訟法第386條所列各款情形，爰依上訴人之聲請，由其一造辯
  論而為判決。　　
上訴人主張：坐落臺北市○○區○○段0○段○000地號土地（下稱系
  爭土地）為兩造共有，應有部分如原判決附表（下稱附表）所
  示。系爭土地並無因物之使用目的不能分割或約定不得分割之
  情形，惟兩造無法達成分割協議等情，依民法第823條第1項規
  定，求為准予變價分割之判決。原審為上訴人敗訴之判決，上
  訴人不服提起上訴，上訴聲明：㈠原判決廢棄；㈡請准兩造共有
  系爭土地變價，所得價金由兩造按附表所示應有部分比例分配
  之。
被上訴人豪華大戲院股份有限公司（下稱豪華大戲院）則以：
  臺北市政府工務局（下稱工務局）00營字第0000號營造執照（
  下稱第0000號營造執照）、00使字第0000號使用執照（下稱第
  0000號使用執照）記載，系爭土地為臺北市○○區○○段0○段000
  號建物（門牌號碼○○街0段00號，下稱系爭戲院）之基地範圍
  ，並劃為停車場。建築法規定，戲院必須設置停車場，該地為
  伊使用上所不可或缺。系爭土地之地目為「道」，編列為臺北
  市○○街0段00巷（下稱○○街0段00巷），兼作道路使用，依第00
  00號使用執照記載，系爭土地係供法定空地及停車場使用，其
  分割應受建築法第11條第3項規定及建築基地法定空地分割辦
  法（下稱系爭分割辦法）不能分割之限制。上訴人之應有部分
  僅有48/640，分割所得之利益極少，但伊及國家社會所受之損
  失甚大，其權利之行使，以損害他人為主要目的等語，資為抗
  辯。並聲明：上訴駁回。
被上訴人陳建隆、趙鏘、方端文、段惠蘭、劉柏廷、劉賴偉、
  王晶如經合法通知並未到庭，亦未提出任何書狀。
上訴人主張系爭土地為兩造所共有，各共有人之應有部分如附
  表所示，且兩造就系爭土地並未約定不得分割，有土地登記謄
  本在卷可稽（見本院卷第61至71頁），並為豪華大戲院所不爭
  執，自堪信為真實可採。
上訴人主張系爭土地並無不能分割之情形，惟為豪華大戲院所
  否認，並以前開情詞置辯。經查：
  ㈠系爭土地為系爭戲院建築基地之一部而為法定空地：
  ⒈上訴人主張系爭戲院依建物登記謄本所載，僅坐落於○○段0小
    段第000、000號地號土地（下稱000、000號土地），且54年
    6月5日繪製之房屋複丈平面圖亦記載臺北市○○段0○段0○000
    地號鋼筋混凝土造五層樓戲院1棟等語，業據提出系爭戲院
    建物謄本、房屋複丈平面圖為憑（見本院上字卷㈠第111至11
    3頁），堪認系爭戲院坐落基地為000、000號土地。
　⒉次查，系爭土地原屬臺北市○○區○○段0○段0地號土地，於54年
    1月27日自該地號分割而來，同年間地目由「建」改為「道
    」；重測前地號則為臺北市○○區○○段0○段000地號，其所有
    權人自46年5月14日起為臺灣農林股份有限公司（下稱農林
    公司）單獨所有，至55年6月8日以買賣為登記原因移轉所有
    權予周闕尾，並於同日再以買賣為登記原因移轉應有部分32
    0/640予豪華大戲院，有系爭土地登記舊簿及臺北市建成地
    政事務所（下稱建成地政事務所）102年7月31日北市建成地
    測字第10231075900號函存卷可按(見原審卷第146頁，本院
    上字卷㈠第169頁）。而系爭土地於分割前之53年間，已由周
    闕尾與周陳玉樹共同申請主要用途為「戲院、舞廳」之第00
    00號營造執照及第0000號使用執照，農林公司並於53年2月
    出具土地使用權證明書同意由其等申請，有第0000號使用執
    照存根、第0000號營造執照申請書及土地使用權證明書等影
    本附卷可考（見原審卷第175、180頁，本院上字卷㈠第109頁
    ）。系爭土地原屬第0000號營造執照基地範圍，經臺北市建
    築管理工程處（下稱建管處）調閱該營造執照後確認屬實，
    有建管處101年8月3日北市都建照字第10169368900號函附卷
    可稽（見原審卷第183頁）。是系爭戲院建物雖僅坐落000、
    000號土地，惟系爭土地屬系爭戲院基地之範圍之一部。
  ⒊按33年9月21日修正公布之建築法第47條規定：「建築技術上
    之準則及公私建築式標準。由內政部定之。」，內政部於34
    年2月26日公布之建築技術規則（下稱系爭技術規則）第16
    條規定：「建築面積指建築物所佔平面最大面積，基地面積
    指建築物基地平面最大面積。」、第18條規定：「商業區内
    之建築物其建築面積不得超過基地面積百分之八十，但商業
    區內沿主要幹道之基地經地方主管機關之許可將全部基地作
    為建築面積。」、第19條規定：「住宅區及商業區以外之建
    築物其建築面積不得超過百分之七十。」（見本院卷第409
    頁），是以基地面積扣除法定最大面積後，所剩餘部分即為
    空地。此應經60年12月22日修正公布建築法第11條第1項明
    定：「本法所稱建築基地，為一宗土地，供建築物本身所占
    之地面及其所應保留之空地。」；73年11月7日修正公布建
    築法第11條第1項前段明定：「本法所稱建築基地，為供建
    築物本身所占之地面及其所應留設之法定空地。」，將建築
    基地保留之空地部分改稱為法定空地，亦有建管處109年5月
    8日北市都建照字第1093040551號函在卷可參（見本院卷第3
    31至332頁），堪認系爭戲院興建時，依系爭技術規則第19
    條，建築面積不得超過70%，亦即建築基地應保留一定面積
    之空地，即現行法所稱之法定空地。又第0000號營造執照建
    築基地屬於工業區，非屬系爭技術規則第18條但書所定之「
    商業區」，有該營造執照足憑（見本院上字卷㈠第109頁），
    則上訴人主張系爭戲院之基地，可適用系爭技術規則第18條
    但書，經地方主管機關許可後，得將全部基地作為建築面積
    云云，並非可採。　　　
　⒋又查，工務局第一股於53年7月9日在審查系爭戲院時，曾簽有：「……關於高度部分，依省府53.4.17府建字第21698號令擬准予所請，關於空地比率之計算關係屬同一宗連鎖性之建築物，擬准予合併計算空地比率」等語；同局都市計畫課復於53年7月10日在審查經過及意見表呈報批註：「關於空地比及高度問題經奉局長批示准予所請在案」等語，有前開簽呈及意見表附卷可參（見本院卷第415至417頁），可見系爭戲院興建時，依斯時有效之建築法令，工務局核准之建築面積並非建築基地之全部建築面積，尚留存有空地未興建，否則工務局焉有計算空地比率之必要。參以，彭信蒼建築師事務所依第0000號使用執照之建築物概要、使用存根等資料，計算系爭戲院及商場之基地面積、騎樓地面積、最大建築面積、空地面積、近似建蔽率之結果：
　　認53年建築面積並未超過7/10，亦並未超過當時商業區8/10
    ，住宅區7/10之規定，有該建築師事務所109年1月8日109耘
    生字第017號函文附卷可考（見本院卷第315至323頁）。更
    益徵系爭戲院之建築基地，有保留部分空地未興建甚明。上
    訴人主張系爭戲院之建築面積為建築基地全部云云，顯非事
    實。
　⒌上訴人雖以臺北市民防部53年防字第0446號通知查驗結果建
    築線分別後退，及102年使字第0000號使用執照（下稱第000
    0號使用執照）法定空地面積記載為0平方公尺為由，主張無
    空地留設云云。但查，臺北市民防部查驗結果為：基礎部分
    無妨礙建築線。略圖部分則標示武昌街、漢口街2段90巷等
    後退15公分、2公尺，有查驗結果通知在卷可參（見本院卷
    第465頁），可見上開查驗結果係主管機關在系爭戲院基礎
    工程完成時，到場會勘確認建築物是否超出建築線，與是否
    保留空地無關。又第0000號使用執照存根法定空地面積欄記
    載為「0.000㎡」（見本院卷第255頁）。關於記載為0平方公
    尺之理由，彭信蒼建築師事務所已函覆：因第0000號營造執
    照原有圖說或不全或遺失，致53年正確之原建築面積無法填
    列於100年建字第0241號申請圖說，而將法定空地面積標示
    為0，並非指稱53年建照申請時面積標示的狀態，亦有該建
    築師事務所前開函文可佐。足認上訴人前開主張，亦非可採
    。此外，上訴人復未提出曾經主管機關許可毋庸保留空地之
    證明，其空言主張依系爭技術規則第18條但書規定，毋庸保
    留空地云云，委無足取。　　
　⒍第查，系爭土地係屬第0000號營造執照（第0000號使用執照
    ）之法定空地。如有分割之需，因屬建築基地，應檢討系爭
    分割辦法。又在依系爭分割辦法完成分割前，系爭土地仍屬
    建築基地之範圍，此有臺北市都市發展局101年10月15日北
    市都授建字第10169897600號函、建管處103年1月15日北市
    都建照字第10239116300號函、108年1月10日北市都建照字
    第1076064589號函、系爭分割辦法附卷可參（見原審卷第18
    3頁，本院上字卷㈠第203頁、本院卷第25、27頁）。參以，
    證人即前揭臺北市建管處103年1月15日函文之承辦人吳欣潞
    於本院更審前到庭證稱：系爭土地是系爭戲院的法定空地，
    當時第0000號營造執照標示為停車場，如果要辦理法定空地
    分割，要委託建築師檢討相關法規辦理法定空地分割證明等
    語（見本院上字卷㈡第6頁反頁）。從而，系爭土地與000、0
    00號土地同屬系爭戲院建物之建築基地範圍，並為該建築基
    地之法定空地之事實，堪以認定。上訴人主張系爭土地並非
    系爭戲院建物建築基地之一部分，亦非該建築基地之法定空
    地云云，尚無可採。 
　㈡系爭土地不符合法定空地分割辦法規定，不得辦理分割：
  ⒈再按各共有人，除法令另有規定外，得隨時請求分割共有物
    。但因物之使用目的不能分割或契約訂有不分割之期限者，
    不在此限，民法第823條第1項定有明文。復按建築法係於73
    年11月7日始增訂第11條第3項之規定，內政部基於其授權於
    75年1月31日發布系爭分割辦法，是於前揭法規施行前，建
    築基地所留設法定空地之分割，不受建築法第11條第3項、
    系爭分割辦法之限制。惟若係依現行建築法所提申請案，自
    應依現行有效之建築法以及相關法規命令或行政規則審查是
    否合於申請要件而為准駁（最高行政法院105年度判字第336
    號判決意旨參照）。系爭土地為系爭戲院建物建築基地之一
    部分，且為該建築基地之法定空地，業如前述，上訴人於前
    開法規施行後之100年4月28日始訴請法院裁判分割具法定空
    地限制之系爭土地（見司北調卷第2頁），自應符合現行建
    築法及其相關法規命令之規定。倘因現行建築法及其相關法
    規命令限制無法分割，法院即不得准許分割，自無定分割方
    法之餘地，合先敘明。
　⒉又按本辦法發布前，已提出申請或已領建造執照之建築基地
    內依法留設之私設道路提供作為公眾通行者，得准單獨申請
    分割，系爭分割辦法第3條之1條固定有明文（見本院卷第27
    頁）。又依內政部106年3月28日內授營建管字第1060804569
    號函釋意旨略謂：「……有關『私設通路』之認定乙節，說明如
    下：㈠建築基地外『私設通路』部分，參照本部71年9月29日台
    內營字第110154號函釋規定：『建築基地應與建築線相連接
    ，其有未連接者，應得以私設通路連接後建築。……』各直轄
    市、縣（市）政府於建築管理規則（自治條例）定有明文，
    是建築基地以私設通路連接建築線申請建築者，該通路為建
    築基地外之『私設通路』，非屬建築基地之一部分，自非屬建
    築法第11條所稱之『法定空地』。㈡建築基地內『私設通路』部
    分，實施容積管制地區係依本規則建築設計施工編第163條
    所稱『基地內通路』檢討辦理，至實施容積管制前之建築執照
    ，按同編第1條第38款規定，『私設通路』為基地內建築物之
    主要出入口或共同出入口（共同樓梯出入口）至建築線間之
    通路。……95年6月30日營署建管字第0952910416號函：『建築
    技術規則建築設計施工編第2條之1，私設通路長度自建築線
    起算未超過35公尺部分，得計入法定空地面積。所詢私設通
    路長度超過35公尺部分，未計入建築基地面積計算建蔽率，
    亦未計入法定空地面積，或前開條文於71年6月15日未規定
    前，建築基地內設置之私設通路，未計入建築基地面積計算
    建蔽率，亦未計入法定空地面積，是否認定為建築法第11條
    所稱之法定空地乙節，如該私設通路已計入建築基地範圍，
    自屬該建築基地之一部分，……』是實施容積管制前基地內之『
    私設通路』，如依當時法令規定檢討，雖未計入建築基地面
    積計算建蔽率，亦未計入法定空地面積，惟該『私設通路』已
    計入建築基地範圍，自為建築基地之一部分，並屬建築法第
    11條所稱之『法定空地』。」（見本院更一審卷第131頁），
    可知所謂「依法留設之私設通路」，係指位於建築基地外用
    以連接建築線以通行至道路者；或於同一建築基地內，建築
    物之主要出入口或共同出入通行至建築線以通行至道路者，
    且其寬度、長度亦需合於建築技術規則建築設計施工編之相
    關規定，並應記入建築執照。則系爭土地是否為系爭戲院建
    物之建築基地內依法留設之私設道路提供作為公眾通行，即
    須符合「建築物之主要出入口或共同出入通行至建築線以通
    行至道路者，且其寬度、長度亦需合於建築技術規則建築設
    計施工編之相關規定，並應記入建築執照」之要件，始得依
    系爭分割辦法第3條之1規定，得准單獨申請分割。
　⒊經查，系爭土地經建管處調閱該營造執照，其配置圖上標示
    為停車場，並未標示為現有巷道或既成巷道，有建管處前開
    101年8月3日函在卷可考。次查，系爭戲院之建築基地南臨
    武昌街2段91巷，北臨漢口街90巷8弄，無須以系爭土地作為
    連接建築線以通行道路，或作為建築基地內之建築物主要出
    入口、共同出入口通行至建築線以通行道路。又系爭土地目
    前所編定之使用分區，係屬第4種商業區，非屬計畫道路範
    圍，臺北市新工處未曾於該址辦理相關道路養護工程；現編
    釘為武昌街2段91巷，目前鋪設柏油並作為道路使用，其上
    並無建物，設有機車停車格，地面上標有「慢」字等情，有
    系爭土地週邊現況照片、配置圖、原審101年5月24日勘驗測
    量筆錄、臺北市新工處101年7月27日北市工新養字第101024
    05500號函、勘驗測量筆錄、現場圖、現場照片及建成地政
    事務所101年6月21日北市建成地測字第10130914500號函覆
    之系爭土地複丈成果圖存卷可參（見原審卷第71至72頁、96
    至96頁反面、105至106、158頁，本院上字卷㈠第125至132）
    。綜上可知，系爭土地非屬系爭分割辦法第3條之1規定所稱
    之依法留設之私設道路，自不得單獨申請分割。是上訴人主
    張系爭土地為私設道路，請求單獨分割云云，實乏所據。
　⒋復按建築基地之法定空地併同建築物之分割，非於分割後合
    於左列各款規定者不得為之。每一建築基地之法定空地與
    建築物所占地面應相連接，連接部分寬度不得小於2公尺。…
    …每一建築基地均應連接建築線並得單獨申請建築。每一
    建築基地之建築物應具獨立之出入口。建築基地空地面積超
    過依法應保留之法定空地面積者，其超出部分之分割，應以
    分割後能單獨建築使用或已與其鄰地成立協議調整地形或合
    併建築使用者為限。申請建築基地法定空地分割，應檢附直
    轄市、縣市主管建築機關准予分割之證明文件，系爭分割辦
    法第3條第1款、第3款、第4款、第4條及第5條第1項分別定
    有明文（見本院卷第27頁）。觀諸系爭分割辦法第3條規定
    須符合該條各款全部要件始得分割，故只要未符任一款要件
    ，即無從辦理建築基地之法定空地之分割。查系爭土地面積
    僅197平方公尺，寬度不足平均5公尺，不符合臺北市土地使
    用分區管制自治條例第29條規定，屬畸零地，無法單獨建築
    使用，有估價報告附卷可佐（見本院上字卷㈢第180頁），與
    系爭分割辦法第3條第3款規定之要件明顯不符，縱使系爭土
    地是否符合系爭分割辦法第3條第1款、第4款規定，必須經
    過實地測量與檢討才能得知，亦不影響系爭土地確未符合系
    爭分割辦法第3條第3款之規定，自無從辦理建築基地之法定
    空地之分割。況上訴人亦未能提出已經直轄市主管建築機關
    准予分割之證明文件，是上訴人逕行請求分割系爭土地，不
    應准許。
　⒌至上訴人另主張系爭土地得依系爭分割辦法第5條第2項逕予
    分割云云。惟按，實施建築管理前或民國60年12月22日建築
    法修正前建造完成之建築基地，其申請分割者，得以土地登
    記規則第70條第2項（即修正後土地登記規則第79條第2項）
    所列文件辦理，系爭分割辦法第5條第2項定有明文（見本院
    卷第27頁）。該規定僅係針對實施建築管理前或60年12月22
    日建築法修正前建造完之建築基地，申請分割時，所應檢附
    文件之相關規定，非謂符合該規定要件之建築基地，毋庸考
    量建築基地法定空地之相關規定而得逕自聲請裁判分割。上
    訴人前開主張，自非可採。
　⒍從而，上訴人未依系爭分割辦法第3條第1款、第3款、第4款
    、第4條及第5條規定，併同建築物分割或者建築基地空地面
    積超過依法應保留之法定空地面積，且應先行取得主管機關
    准予分割之證明，即逕依民法823條第1項、第824條第2項規
    定，訴請分割系爭土地，即為無理由，不應准許。 
　⒎又本院既已認定上訴人訴請分割系爭土地為無理由，則關於
    系爭土地有無因物之使用目的有不能分割之情形、系爭土地
    適當之分割方案為何、上訴人請求依方案一之變價分割方法
    分割系爭土地，有無權利濫用等爭點，即無一一再加論述必
    要，附此敘明。
綜上所述，上訴人依民法823條第1項、第824條第2項規定，訴
  請以變賣方法分割系爭土地，非屬正當，不應准許。從而，原
  審為上訴人敗訴之判決，並無不合。上訴意旨指摘原判決不當
  ，求予廢棄改判，為無理由，應駁回其上訴。
本件事證已臻明確，兩造其餘之攻擊或防禦方法及所用之證據
  ，經本院斟酌後，認為均不足以影響本判決之結果，爰不逐一
  論列，附此敘明。
據上論結，本件上訴為無理由，判決如主文。 
中　　華　　民　　國　　109　年　　9 　　月　　23 　　日
                  民事第五庭   
                        審判長法  官  賴劍毅
                              法  官  洪純莉
                              法  官  陳君鳳
正本係照原本作成。
如不服本判決，應於收受送達後20日內向本院提出上訴書狀，其
未表明上訴理由者，應於提出上訴後20日內向本院補提理由書狀
（均須按他造當事人之人數附繕本）上訴時應提出委任律師或具
有律師資格之人之委任狀；委任有律師資格者，另應附具律師資
格證書及釋明委任人與受任人有民事訴訟法第466條之1第1項但
書或第2項（詳附註）所定關係之釋明文書影本。
中　　華　　民　　國　　109 　年　　9 　　月　　24　　日

　　　　　　　　　　　　　    書記官  郭姝妤  
附註：
民事訴訟法第466條之1（第1項、第2項）：
對於第二審判決上訴，上訴人應委任律師為訴訟代理人。但上訴
人或其他法定代理人具有律師資格者，不在此限。
上訴人之配偶、三親等內之血親、二親等內之姻親，或上訴人為
法人、中央或地方機關時，其所屬專任人員具有律師資格並經法
院認為適當者，亦得為第三審訴訟代理人。